臺灣臺中地方法院刑事判決　　　　　　　96年度易字第2200號
公　訴　人　臺灣臺中地方法院檢察署檢察官
被　　　告　甲○○
選任辯護人　張富慶律師
　　　　　　韓銘峰律師
上列被告因重利案件，經檢察官提起公訴（96年偵字第4249號）
，本院判決如下：
    主  文
甲○○犯重利罪，處罰金銀元柒仟元（即新臺幣貳萬壹仟元），
如易服勞役，以新臺幣壹仟元折算壹日。
    事  實
甲○○係「華南汽車借款當舖」（以下稱華南當舖，址設：臺中
縣太平市○○路49號）之負責人，基於重利之犯意，於民國95年
6 月28日，乘乙○○急需用錢之際，在上開當舖內，貸予乙○○
新臺幣（以下同）100,000 元，約定以1 個月為1 期，藉利息、
倉棧費及借用費等名目，預先扣除利息4,000 元（即4 ％），倉
棧費5,000 元（即5 ％）及借用費3,000 元（即3 ％。此部分起
訴書未記載），合計實際上預先扣除12,000元之利息（起訴書誤
載為9,000 元），換算其年利率為144 ％（起訴書誤載為108 ％
）。依當舖業管理法第3 條第1 款、第4 款之規定，乙○○本應
交付其所使用之車牌號碼Y5-4992 號自用小貨車作為擔保，惟乙
○○僅交付上開汽車之行車執照、身份證影本、簽立支票3 張（
面額分別為30,000元、30,000元及40,000元），及填寫汽車借出
使用保管切結書、委託切結書、汽車買賣合約書交予甲○○，實
際上仍繼續使用該車，並未將該車質押給華南當舖，甲○○則僅
交付88,000元給乙○○，藉此方式向乙○○收取與原本顯不相當
之重利。
    理  由
一、認定犯罪事實所憑之證據及理由
  (一)上揭犯罪事實，業據被害人乙○○於警詢中指述明確，被告
    亦承認僅交付被害人88,000元，因被害人需要使用車輛，所
    以伊將該車交予乙○○使用等語，且有支票3 張、乙○○及
    其妻陳美鳳之身分證影本各1 張、Y5-4992 號自用小貨車之
    行車執照、當票、典當借據收據、委託切結書、汽車買賣合
    約書、汽車借出使用保管切結書、過戶登記書各1 張等扣案
    可資佐證，足證被害人確有向被告借貸上開金錢，且未實際
    將上開車輛交給華南當舖占有之事實。
  (二)按經營當舖業，不得預扣利息、費用；且不得收當有價證券
    、證照、汽車駕駛執照、行車執照等證明文件，當舖業法第
    19條、第16條第1 項第2 款、第5 款分別定有明文。被告所
    經營之華南當舖，其招牌及店門上均載有「原車可用、分期
    車可借」等字樣，並由被害人以汽車行車執照為質，同時書
    立典當借據收據、委託切結書、汽車買賣合約書、汽車借出
    使用保管切結書等文件，且先預扣一個月利息後，貸以金錢
    ，而收取年利率達144 ％（詳後述）之重利，明顯非依當舖
    業法之規定經營當舖業，而係藉當舖業之名，行重利之實。
  (三)依當舖業法第3 條第4 款規定，持當人應交付動產於當舖業
    為擔保，此乃要物契約。又依90年6 月6 日公布之當舖業法
    第11條規定「當舖業應於營業場所之明顯處，將下列事項揭
    示.... 三 以年率為準之利率」、「前項第3 款之年率，最
    高不得超過百分之48」；第20條規定「當舖業除計收利息及
    倉棧費外，不得收取其他費用」、「前項倉棧費之最高額，
    不得超過收當金額百分之5 」。按刑法之重利罪，以乘他人
    急迫、輕率或無經驗，貸以金錢或其他物品，而取得與原本
    顯不相當之重利者，為其要件。所謂與原本顯不相當之重利
    ，係指就原本利率、時期核算及參酌當地之經濟情況，較之
    一般債務之利息，顯有特殊之超額者而言。是當舖業者如依
    上開當舖業法之規定收當財物，並依上開規定收取利息及費
    用，縱收取之利息較一般民間借款利率為高，因屬依法令之
    行為，而得阻卻違法，惟當舖業者如僅係以當舖名義對外放
    款，但實際上並未依當舖業法之規定收受持當人交付之動產
    ，則其貸與他人金錢收取利息，與一般民間借貸無異，是其
    所收取之利息，如與原本顯不相當者，即該當於刑法重利罪
    ，不得謂係依法令之行為而阻卻違法。本件被告雖以經營華
    華當舖為名貸放款項，惟其借款給被害人，實際上並未收受
    被害人交付之汽車，且又向被害人收取票據等情，已詳如上
    述，足見被告借款予被害人之行為並非當舖業「質借典當」
    之行為，無從適用當舖業法規定得收取月息4 分（年息48％
    ）、倉棧費5 ％之餘地。易言之，被告藉收取倉棧費、汽車
    使用費之名，按借款金額每月加收5 ％、3 ％之金額，均屬
    收取借款人因借款而支付之對價，實際上其性質即為利息，
    而被告借款予被害人，收取之月息為12％，換算年息計算即
    為144 ％，與原本係顯不相當。
二、對被告辯解之判斷：
  (一)被告辯稱：被害人借款之原因非被告所知悉，被告僅因借款
    人以汽車典當，衡量車輛之價值借貸金錢，並收取法定利息
    ，且亦是經被害人自己充分了解後所同意，而被害人早已有
    向其他當舖借款之經驗，被告並未有乘其急迫、輕率或無經
    驗之際，而刻意收取條件不一之重利云云。惟被害人於警詢
    中指稱：「當時因為生意上週轉困難（經營旺揚企業社，從
    事貨運生意），急需現金來週轉，於是我從電台廣播及報紙
    上得知（政府立案，合法利息），可以用汽車（原車使用）
    借錢來週轉，且利息很便宜，但借了才知其利息是高利....
    」等語，足見被告係乘被害人急迫而貸予金錢無疑，否則其
    又何需接受利率如此高之借款條件。本院認被告係乘被害人
    急迫而貸予款項（非輕率），至於被害人因有多次急迫之情
    形，而先後向其他當舖及被告借用款項，亦與常情無違，被
    告此等辯解，並非可採。
  (二)被告另辯稱：被告從事當舖業，不管借款人有無留車，被告
    均需支付長期租賃停車場之費用，而依照現行多數司法實務
    見解及主管機關之函釋，當舖業者在車輛典當借款一事，無
    論留車或應借款客戶之請求借回車輛使用，只要業主收取之
    利息係合乎當舖業法所規定之本金月息4 分利，另外再收取
    相當於倉棧費之月息5 分，當屬合法，無可非難，並未該當
    刑法重利罪責，有各地檢署及高檢署不起訴處分書、高等法
    院判決足佐，被告所為既不違背司法實務見解、主管機關暨
    當舖同業公會之函釋，其信奉法令所為之典當行為，難謂有
    何違法之認識及犯意云云。惟當舖業者如僅係以當舖名義對
    外放款，但實際上並未依當舖業法之規定收受持當人交付之
    動產，則其貸與他人金錢收取利息，與一般民間借貸無異，
    其所收取之利息，如與原本顯不相當者，即該當於刑法重利
    罪，不得謂係依法令之行為而阻卻違法，已詳述如上，被告
    既未收受被害人交付之車輛，且其貸與被害人金錢所收取之
    利息，又與原本顯不相當，而與一般民間借貸無異，自該當
    於刑法重利罪，被告執此爭辯，亦屬無據。至被告雖提出臺
    灣彰化地方法院檢察署94年度偵字第3490號不起訴處分書、
    95年度偵字第3272、6006、8532號不起訴處分書、臺灣屏東
    地方法院檢察署95年度偵字第1684號不起訴處分書、臺灣高
    等法院92年度上訴字第2628號判決書、臺灣板橋地方法院92
    年度訴字第538 號判決書及臺中市當舖商業同業公會函釋（
    均影本），主張依各該不起訴處分、判決及函釋可知，當舖
    業者對於典當人「免留車」之約定，於法並無不合云云，惟
    本院基於上開事實認定及法律解釋適用之確信，認為被告之
    行為成立犯罪，並不受上開見解之拘束。
三、論罪科刑之理由
  (一)被告所為係犯刑法第344條第1項之重利罪。
  (二)被告行為後，刑法業於民國94年1月7日修正，同年2月2日公
    布，於95年7月1日施行。修正後新法第2條第1項規定：「行
    為後法律有變更者，適用行為時之法律。但行為後之法律有
    利於行為人者，適用最有利於行為人之法律。」，其目的係
    為與刑法第1條規定之罪刑法定主義契合，貫徹法律禁止溯
    及既往原則之精神，乃修正為「適用行為時之法律」，並兼
    採有利行為人之立場，採「從舊從輕」原則。惟該條係規範
    行為後法律變更所生新舊法律比較適用之準據法，於新法施
    行後，應逕適用新法第2條第1項之規定，為「從舊從輕」之
    比較。並應就罪刑有關之共犯、未遂犯、想像競合犯、牽連
    犯、連續犯、結合犯，以及累犯加重、自首減輕暨其他法定
    加減原因與加減例等一切情形，綜其全部罪刑之結果而為比
    較（最高法院95年第8次刑事庭會議決議參照）。刑法第344
    條之重利罪，法定刑得科或併科銀元1,000 元以下罰金。依
    修正後刑法施行法增訂第1 條之1 ：「中華民國94年1 月7
    日刑法修正施行後，刑法分則編所定罰金之貨幣單位為新臺
    幣。94年1 月7 日刑法修正時，刑法分則編未修正之條文定
    有罰金者，自94年1 月7 日刑法修正施行後，就其所定數額
    提高為30倍。但72年6 月26日至94年1 月7 日新增或修正之
    條文，就其所定數額提高為3 倍。」。又刑法第33條第5 款
    修正為：「主刑之種類如下：五、罰金：新臺幣1,000 元以
    上，以百元計算之」等規定觀之，依修正後之法律，刑法第
    344 條之重利罪所得科處之罰金刑最高為新臺幣30,000元，
    最低為新臺幣1,000 元，然依被告行為時之刑罰法律，即罰
    金罰鍰提高標準條例第1 條前段規定之提高倍數10倍及修正
    前刑法第33條第5 款規定之罰金最低額1 元計算，則刑法第
    344 條重利罪所得科處之罰金最高為銀元10,000元，最低額
    為銀元10元，若換算為新臺幣，最高額與新法同為新臺幣30
    ,000 元 ，最低額則僅為新臺幣30元。比較上述修正前、後
    之刑罰法律，應以修正前之刑法第33條第5 款之規定較有利
    於被告。
  (三)審酌被告犯罪之動機、目的係在牟利，取得之利息金額尚非
    甚高，犯罪所生之危害不大，且被害人乙○○於本院訊問時
    已表示不追究被告之責任，及被告犯罪後之態度等一切情狀
    ，量處如主文所示之刑。被告犯罪時，刑法第42條第2 項前
    段規定：「易服勞役以1 元以上3 元以下折算一日。」又受
    刑人行為時之易服勞役折算標準，業據修正前罰金罰鍰提高
    標準條例第2 條前段規定，就其原定數額提高為100 倍折算
    1 日，則本件受刑人行為時之易服勞役折算標準，應以銀元
    100 元、200 元、300 元折算1 日，即新台幣300 元、600
    元、900 元折算1 日。惟95年7 月1 日修正公佈施行之刑法
    第42條第3 項前段規定：「易服勞役以新台幣1,000 元、2,
    000 元或3,000 元折算一日。」比較修正前後之易服勞役折
    算標準，以修正後之規定較有利於被告，則應依刑法第2 條
    第1 項後段規定，適用修正後之刑法第42條第3 項前段規定
    ，就所處罰金部分定其折算標準。
四、適用之法律
  (一)刑事訴訟法第299條第1項前段。
  (二)刑法第344 條、第2 條第1 項、第33條第5 款、第42條第3
    項。
  (三)罰金罰鍰提高標準條例第1條前段。
中　　華　　民　　國　　96　　年　　5 　　月　　28　　日
                刑事第八庭   法  官  陳慧珊
上正本證明與原本無異。
如不服本判決，應於判決送達後10日內向本院提出上訴狀（應附
繕本），上訴於臺灣高等法院臺中分院。
                             書記官  施玉卿
中　　華　　民　　國　　96　　年　　5 　　月　　28　　日
【附錄本案論罪科刑法條】
刑法第344條：
乘他人急迫、輕率或無經驗貸以金錢或其他物品，而取得與原本
顯不相當之重利者，處1 年以下有期徒刑、拘役或科或併科1千
元以下罰金。
